最高法院刑事判決　　　　　　　　　　　　　　　　九十三年度台上字第八九九號
　　上 訴 人　甲○○
右上訴人因偽造文書案件，不服台灣高等法院高雄分院中華民國九十年八月十五日第
二審判決（九十年度上訴字第九八二號，起訴案號：台灣高雄地方法院檢察署八十九
年度偵字第二四八五九號），提起上訴，本院判決如左：
    主  文
原判決撤銷，發回台灣高等法院高雄分院。
    理  由
本件原判決認定上訴人甲○○為八十七年度綜合所得稅之納稅義務人，其鄰居蘇營飛
於民國八十九年七月二十八日代為收受財政部高雄市國稅局小港稽徵所（下稱小港稽
徵所）通知上訴人應補繳八十七年度綜合所得稅稅額新台幣（下同）四千三百五十六
元之繳款書一式三聯，並於當日交予上訴人之胞妹魏紹冰，魏女再委請不詳姓名之小
女孩交予上訴人。上訴人明知自八十九年八月六日起至同年月十五日止，應繳納稅款
為四千三百五十六元，竟基於逃漏稅捐之故意，於收受上開繳款書後，至同年八月十
五日繳款前之某日，在不詳地點將該屬公文書之繳款書第一聯「通知及收據聯」、第
二聯「報核聯」及第三聯「存查聯」上之本稅及合計稅額欄「4,356 」元，以立可白
塗改之方式變造為「1,000 」元，並委由不知情之魏紹冰於同年八月十五日持往高雄
銀行草衙分行行使，繳納稅額一千元，而以此不正當方式逃漏稅捐三千三百五十六元
，足以生損害於稅捐機關對於稅捐徵收之正確性等情。因認第一審判決依牽連犯從一
重論處上訴人行使變造公文書，足以生損害於公眾罪刑，為無不合，予以維持，駁回
上訴人在第二審之上訴。固非無見。
惟查：(一)、上訴人於偵審中一再否認有本件變造公文書犯行，辯稱伊於接獲該八十七
年度綜合所得稅稅額繳款書，經打開查看，即發現其應繳金額已遭塗改，伊至蘇營飛
住處詢問伊胞妹魏紹冰，據其告稱該繳款書上之補稅金額於拆封時已經以立可白塗改
為「1,000」元等語，而證人蘇營飛於第一審調查時亦到庭結證此情屬實（見一審卷
第二十五頁）。此係對上訴人有利之證據，原判決於理由內並未說明蘇營飛該項供證
究有何瑕疵可指，徒以其與上訴人有鄰居情誼，平時代為收受文件，交情匪淺，乃將
其證言逕予摒棄不採，此一證據取捨所為自由判斷職權之運用，殊與論理法則有違，
應有判決不適用法則之違法。(二)、原判決事實認定上訴人將該屬公文書之繳款書第一
、二、三聯上之稅額「4,356」元，以立可白塗改之方式，變造為「1,000」元，並委
由不知情之魏紹冰持往高雄銀行草衙分行繳納稅額一千元，而予行使等情。並於理由
內說明所為係犯刑法第二百十六條、第二百十條行使變造公文書罪，其變造公文書後
，利用不知情之魏紹冰持至高雄銀行草衙分行繳款而行使之，以實施所欲犯之罪，為
間接正犯等語。然判決理由對於上訴人所犯「變造」公文書與「行使」二罪名之法律
關係為何，則未為必要說明，尚嫌理由不備。(三)、審理事實之法院，對於案內與論罪
科刑、罪名成立與否有關之一切證據，除認為不必要者外，均應詳為調查，然後基於
調查所得之心證以為判斷之基礎；苟於公平正義之維護或對被告之利益有重大關係，
在客觀上認為應行調查之證據，又非不易調查或不能調查，而未依法加以調查，率予
判決者，即有刑事訴訟法第三百七十九條第十款規定所稱應於審判期日調查之證據未
予調查之違法。上訴人自始否認上開繳款書上之補稅金額係其塗改、變造，並於第一
審及原審具狀請求核對、鑑定其筆跡（見一審卷第十六頁、原審卷第六頁），此於上
訴人本件罪名成否之判斷，非無重要關係，自有調查必要。原審未加調查審酌，復未
於判決內說明其理由，非惟證據調查職責未盡，抑且理由不備。以上，或係上訴意旨
所指摘，或為本院得依職權調查之事項，應認原判決有撤銷發回更審之原因。
據上論結，應依刑事訴訟法第三百九十七條、第四百零一條，判決如主文。
中　　　華　　　民　　　國　　九十三　　年　　　二　　　月　　二十六　　日
                              最高法院刑事第十一庭
                                  審判長法官  張　淳　淙
                                        法官  謝　俊　雄
                                        法官  蘇　振　堂
                                        法官  張　春　福
                                        法官  呂　丹　玉
      右正本證明與原本無異
                                              書  記  官
中　　　華　　　民　　　國　　九十三　　年　　　三　　　月　　　三　　　日
                                                                        Ｔ
